臺北高等行政法院判決　　　　　　　　　　　　　　　九十年度訴字第二九六一號
　　　　　　　　　　　　　　　.
　　原　　　告　甲○○
　　訴訟代理人　楊矗烽（會計師）
　　被　　　告　臺北市稅捐稽徵處
　　代　表　人　乙○○處長）.
　　訴訟代理人　丙○○
　　　　　　　　丁○○
右當事人間因土地增值稅事件，原告不服財政部中華民國九十年二月二十二日台財訴
字第○九○一三五○八一六號再訴願決定，提起行政訴訟。本院判決如左：
　　主  文
原告之訴駁回。
訴訟費用由原告負擔。
　　事  實
緣原告所有坐落台北市○○段○○段八十二地號土地乙筆（地上建物門牌為台北市○
○街三之四號三至九樓及地下二層），前經台灣台北地方法院民事執行處於民國（下
同）八十三年十一月二十四日執行拍賣，而由寶島商業銀行股份有限公司以新台幣（
下同）六二、五○○、○○○元買受，並經被告所屬中南分處核定按一般用地稅率核
課土地增值稅在案。嗣原告申請其地上建物（下稱系爭建物）即台北市○○街三之四
號地下二樓及三至九樓改按自用住宅用地稅率核課土地增值稅，案經被告所屬中南分
處審理核定系爭建物七至九樓及地下二樓符合自用住宅用地規定，准予改按自用住宅
用地稅率核課，餘三至六樓仍按一般用地稅率核課。原告因對系爭建物六樓所為核課
不服，申請復查，經被告以八十四年七月二十九日（八四）北市稽法乙字第一三八七
三號復查決定駁回，惟原告並未依法提起訴願。嗣原告於八十七年九月二十四日向被
告所屬中南分處申請依稅捐稽徵法第二十八條規定，退還系爭建物五、六樓按一般用
地稅率課徵之土地增值稅，經該分處以八十七年十月十五日北市稽中南乙字第八七○
三○一四七○○號函復否准。原告不服，提起一再訴願，遞遭決定駁回，遂向本院提
起行政訴訟。茲摘敘兩造訴辯意旨如次：
甲、原告方面：
一、聲明：求為判決再訴願決定、訴願決定及原處分均撤銷，訴訟費用由被告負擔。
二、陳述：
１、按「納稅義務人對於因適用法令錯誤或計算錯誤溢繳之稅款，得自繳納之日起五
    年內提出具體證明，申請退還。」、「本法所稱自用住宅用地，指土地所有權人
    或其配偶、直系親屬於該地辦竣戶籍登記，且無出租或供營業用之住宅用地。」
    、「土地所有權人出售其自用住宅用地者，都市土地面積未超過三公畝部分或非
    都市土地面積未超過七公畝部分，其土地增值稅統就該部分之土地漲價總數額按
    百分之十徵收之．．．。前項土地於出售前一年內曾供營業使用或出租者，不適
    用前項規定。」稅捐稽徵法第二十八條、土地稅法第九條、第三十四條第一項及
    第二項分別定有明文。
２、次按「地上房屋為樓房或經拆除改建其適用自用住宅用地標準。關於自用住宅用
    地核課地價稅及土地增值稅，應如何認定乙案，經本部邀請內政部等有關單位多
    次研商，獲得會商結論如下：一、地上房屋為樓房時：房屋不分是否分層編訂門
    牌或分層登記，土地為一人所有或持分共有，其地價稅及土地增值稅，准按各層
    房屋實際使用情形所占土地面積比例，分別按特別稅率及一般稅率計課。．．四
    、毗鄰房屋合併或打通使用時：兩棟平房或樓房相鄰，其所有權人同屬一人，為
    適應自用住宅之需要，而打通或合併使用時，准合併按自用住宅用地計課。」、
    「土地所有權人在出售符合土地稅法第九條及第三十四條規定之自用住宅用地前
    ，因必須遷居而遷出戶籍，致在簽訂買賣契約時，其戶籍已不在該自用住宅用地
    者，原不得繼續認為供自用住宅使用；惟為顧及納稅義務人之實際困難，凡在遷
    出戶籍期間，該自用住宅用地無出租或供營業使用，其遷出戶籍期間距其出售期
    間未滿一年者，仍准依自用住宅用地稅率計徵土地增值稅。」、「自宅用地如查
    明係為騰空以待拍賣，而於拍定日前一年內遷出戶籍且無出租或供營業使用者，
    其土地增值稅可比照本部七十二年八月十七日台財稅第三五七九七號函規定，依
    自用住宅用地稅率課徵。」分別為財政部六十七年六月三十日台財稅第三四二四
    八號、七十二年八月十七日台財稅第三五七九七號及七十八年十一月十六日台財
    稅第七八○三八三○五四號函釋在案。
３、再按「相鄰地號之兩棟房屋，分別登記為夫、妻名義，經查明已打通使用，且同
    址設籍，如其他要件符合土地稅法第九條及第三十四條規定，准予比照本部六十
    七年六月三十日台財稅第三四二四八號函規定合併按自用住宅用地稅率計課土地
    增值稅。」、「全部建物（含地下室）及土地均為同一人所有，其地下室或部分
    樓層出租或供營業使用，應按各層房屋（含地下室）實際使用情形所占土地面積
    比例，分別按自用住宅用地稅率及一般稅率計課土地增值稅。」分別為財政部七
    十五年十二月十八日台財稅第0000000號函及八十一年三月十一日台財稅
    第八一○七五七○三五號函釋在案。
４、查「稅捐稽徵法第二十八條規定，納稅義務人對於適用法律錯誤或計算錯誤，可
    在五年內申請退還，此為法律明文規定，允許納稅義務人對於依法不得提起行政
    救濟的處分，請求稅捐機關重新審查原處分之適法性及正確性，而給予納稅義務
    人補救的程序，屬於廣義行政救濟程序一環。」最高行政法院九十年判字第二三
    一號判決揭明斯旨，原告依法請求被告重新審查原核定適法性及正確性，則被告
    所屬中南分處應予受理，方符依法行政原則。
５、土地稅法第九條規定「於該地辦竣戶籍登記」，係指設籍於該土地上，非設籍於
    該地上房屋，故地上建物均為土地所有權人或其配偶、直系親屬所有時，僅辦竣
    戶籍登記，即構成「於該地辦竣戶籍登記」要件，非逐層設立戶籍，方符自用住
    宅用地規定，否則土地稅法第九條當修正為「於該地上房屋辦竣戶籍登記」。另
    參照財政部六十七年六月三十日台財稅第三四二四八號、七十五年十二月十八日
    台財稅第0000000號及八十一年三月十一日台財稅第八一○七五七○三五
    號函釋意旨，地上房屋為樓房時，房屋不分是否分層編訂門牌或分層登記，土地
    為一人所有或持分共有，其地價稅及土地增值稅准按各層房屋實際使用情形所占
    土地面積比例，分別按特別稅率及一般稅率計課；又地上樓房均屬同一人或夫妻
    所有或持分共有，地上房屋為樓房或毗鄰房屋合併或打通使用時，均合併視為一
    戶，其戶籍設立不以門牌區分，而以一戶設籍視為全部設籍。本案系爭建物均為
    原告及其配偶所有，原告於該地辦竣戶籍登記，應視為全部房屋已辦竣戶籍登記
    。
６、系爭土地及建物均為原告及其配偶所有，原告於七十二年取得土地，七十四年於
    該址辦竣戶籍登記，嗣因地上房屋拆除改建地下二層地上九層獨棟大樓，完工後
    因一樓供營業使用，原告乃將戶籍遷至九樓，原告配偶戶籍遷至六樓，原告依法
    已「於該地辦竣戶籍登記」，且有居住事實，依財政部六十七年六月三十日台財
    稅第三四二四八號函釋規定，地上樓房不分是否分層編訂門牌或分層登記，土地
    為一人所有時，應按各層房屋實際使用情形所占土地面積比例，分別按特別稅率
    及一般稅率計課土地增值稅。本案於法院拍定時，原告已於該地辦竣戶籍登記，
    拍定前一年五至九樓房屋均無出租或供營業使用，依法應適用特別稅率計課土地
    增值稅，原處分以系爭建物五及六樓未逐層設立戶籍為由，按一般稅率核課土地
    增值稅，認事用法，顯然嚴苛。
７、新建房屋門牌之編訂，一般按區分所有建物編訂門牌，而戶籍登記以戶為單位，
    習慣以門牌為登記依據，當某人擁有一棟四樓透天厝，即使該透天厝已分層編訂
    門牌，亦毋須以一至四樓登記為戶籍地址，習慣上戶政單位僅以其中一層為戶籍
    登記，某人於出售該透天厝時，僅需出售前一年無出租或營業使用，即認該透天
    厝之基地符合自用住宅用地規定，毋須逐層設立戶籍。同理，系爭建物及土地均
    為原告及配偶所有，雖樓高九層，對原告而言，亦如透天厝，除一樓、二樓及地
    下一樓供營業使用，三樓以上於拍定時全歸自住使用，三樓以上依建築法規定雖
    設有直通樓梯，惟其功能與室內梯完全相同，原告限於戶籍登記規定，無法以三
    至九樓為戶籍登記，惟若已設籍於該地，應視為全部樓層均辦竣戶籍登記，准予
    合併按自用住宅用地計課。
８、財政部八十三年六月九日台財稅第000000000號及八十三年十月十二日
    台財稅第八三一六一四九七九號函釋：「重購自宅用地退稅後因子女就學需要、
    公務派駐國外等原因，倘經查明實際上仍作住宅使用，確無出租或供營業使用者
    ，免追繳退稅。」，原告八十三年間因系爭建物遭法院查封，隨時面臨搬遷，又
    因幼子入學在即，配偶乃與子女遷出戶籍，於辦竣入學後再遷回，實際仍居住系
    爭建物內，有當地里長及管區警員之證明可稽，原處分以原告拍定時雖遷出戶籍
    ，惟未騰空以待拍賣，與財政部七十八年十一月十六日台財稅第七○八三八三○
    五四號函釋：「自宅用地如查明係為騰空以待拍賣，而於拍定日前一年內遷出戶
    籍且無出租或供營業使用者，其土地增值稅可比照本部七十二年八月十七日台財
    稅第三五七九七號函規定，依自用住宅用地稅率課徵。」不符，予以否准，而不
    究明是否有居住事實，逕以「騰空」為依據，顯然違誤。
９、另財政部七十八年十一月十六日台財稅第七○八三八三○五四號函釋，係以舉重
    明輕論理法則，列舉符合「騰空」無居住事實及「遷出戶籍」無居住形式，且拍
    定前一年無出租或供營業時，尚得適用特別稅率，以當然解釋舉重明輕類推法律
    之真意，未「騰空」有居住事實，而於拍定日前一年內遷出戶籍且無出租或供營
    業使用者，其土地增值稅當然適用特別稅率。更何況，原告自住系爭建物遭法院
    查封，已屬經濟上弱者，何有能力「騰空」以待拍賣，財政部七十八年十一月十
    六日台財稅第七○八三八三○五四號函釋所謂「騰空以待拍賣」，無居住事實而
    有設籍形式，或因子女就學遷出戶籍致無法設籍形式，但有居住事實者，均核認
    為自用住宅用地，原處分以「騰空」為核定依據，顯有悖常理，一再訴願決定未
    審酌系爭建物均為原告及配偶所有，且已於該地辦竣戶籍登記，逕以系爭建物五
    及六樓於拍定日未有戶籍登記，且因子女就學雖於拍定日前一年內始將戶籍遷出
    ，實際仍居住系爭建物內，不符「騰空以待拍賣」及子女就學需要遷出後再遷回
    之自用住宅認定僅適用於重購退稅，與本案顯不相符，駁回所請，其認事用法矛
    盾率斷。
１０、財政部七十八年十一月十六日台財稅第七○八三八三○五四號函釋：「自宅用地
    如查明係為騰空以待拍賣，而於拍定日前一年內遷出戶籍且無出租或供營業使用
    者，其土地增值稅可比照本部七十二年八月十七日台財稅第三五七九七號函規定
    ，依自用住宅用地稅率課徵。」所謂比照七十二年八月十七日台財稅第三五七九
    七號函釋規定，係指拍賣比照適用出售情形，即「土地所有權人於出售符合土地
    稅法第九條及第三十四條規定之自用住宅用地前，因需遷居而遷出戶籍，致在簽
    訂買賣契約時，其戶籍已不在該自用住宅用地者，原不得繼續認為供自用住宅使
    用；惟為顧及納稅義務人之實際困難，凡在遷出戶籍期間，該自用住宅用地無出
    租或供營業使用，其遷出戶籍期間距其出售期間未滿一年者，仍准依自用住宅用
    地稅率計徵土地增值稅。」，原告配偶因子女就學遷出戶籍，遷出期間房屋無出
    租或供營業使用，且遷出日期距拍定未滿一年，依法應准依自用住宅計徵土地增
    值稅。
、綜上所述，系爭建物均為原告及配偶所有，原告已於該地辦竣戶籍登記，除一樓
    、二樓及地下一層供營業使用外，其餘樓層均無出租或供營業使用，其中五及六
    樓於拍定日前一年內，無出租或供營業使用，依土地稅法及財政部六十七年六月
    三十日台財稅第三四二四八號函釋規定，地上房屋合併使用，應准予按自用住宅
    稅率核課，原處分以系爭建物五及六樓未逐戶設籍，誤按一般稅率核課土地增值
    稅，應依稅捐稽徵法第二十八條規定退稅予原告，以維原告權益。
乙、被告方面：
一、聲明：求為判決駁回原告之訴，訴訟費用由原告負擔。
二、陳述：
１、按「納稅義務人對於因適用法令錯誤或計算錯誤溢繳之稅款，得自繳納之日起五
    年內提出具體證明，申請退還；逾期未申請者，不得再行申請。」、「本法所稱
    自用住宅用地，指土地所有權人或其配偶、直系親屬於該地辦竣戶籍登記，且無
    出租或供營業用之住宅用地。」、「土地所有權人出售其自用住宅用地時，都市
    土地面積未超過三公畝部分或非都市土地面積未超過七公畝部分，其土地增值稅
    統就該部分之土地漲價總數額按百分之十徵收之．．。前項土地於出售前一年內
    ，曾供營業使用或出租者，不適用前項規定。」稅捐稽徵法第二十八條、土地稅
    法第九條、第三十四條第一項及第二項定有明文。次按「法院拍賣之土地適用自
    用住宅用地稅率課徵土地增值稅，應以拍定日有無於該地辦竣戶籍登記為準。」
    、「（自宅用地）如查明係為騰空以待拍賣，而於拍定日前一年內遷出戶籍且無
    出租或供營業使用者，其土地增值稅可比照本部七十二年八月十七日台財稅第三
    五七九七號函規定，依自用住宅用地稅率課徵。」財政部七十七年二月三日台財
    稅第000000000號及七十八年十一月十六日台財稅第七八○三八三○五
    四號函釋在案。
２、原告所有坐落台北市○○段○○段八二地號土地乙筆（地上建物門牌為台北市○
    ○街三之四號三至九樓及地下二層），前經台灣臺北地方法院民事執行處於八十
    三年十一月二十四日拍定，並經被告所屬中南分處核定按一般用地稅率核課土地
    增值稅在案。嗣原告申請系爭建物即台北市○○街三之四號地下二樓及三至九樓
    改按自用住宅用地稅率核課土地增值稅，案經被告所屬中南分處核定系爭建物七
    至九樓及地下二樓符合自用住宅用地規定，准予改按自用住宅用地稅率核課，餘
    三至六樓因不符合自用住宅用地規定，仍維持按一般用地稅率核課。原告以系爭
    建物六樓應按自用住宅之稅率核課為由，申請復查，前經被告以八十四年七月二
    十九日（八四）北市稽法乙字第一三八七三號復查決定駁回確定在案，合先陳明
    。
３、按「自用住宅用地」構成要件，觀諸土地稅法第九條規定，需具備(1)土地所有權
    人或其配偶、直系親屬於該地辦竣戶籍登記。(2)無出租。(3)未供營業使用。另經
    法院拍賣之土地適用自用住宅用地稅率核課，參照財政部七十七年二月三日台財
    稅第000000000號及七十八年十一月十六日台財稅第七八○三八三○五
    四號函釋意旨，係以拍定日有無戶籍登記為準。本案經被告查得系爭建物五、六
    樓部分於法院拍定日（八十三年十一月二十四日）並未辦竣戶籍登記（系爭建物
    六樓原有原告配偶郭劍令於八十年十月四日遷入設籍，於八十三年三月十八日遷
    出，復於八十四年二月十六日遷入），是系爭建物五及六樓於法院拍定日確無戶
    籍登記，不符自用住宅用地規定。原告稱其配偶係因子女就學始將戶籍遷出，惟
    實際仍居住系爭建物內云云，惟原告配偶縱因子女就學將戶籍遷出，致拍定日未
    辦竣戶籍登記，亦與財政部七十八年十一月十六日台財稅第七八○三八三○五四
    號函釋所謂「騰空以待拍賣」規定不符，即不符自用住宅用地規定。
４、原告主張依財政部八十三年六月九日台財訴第000000000號及八十三年
    八月十一日台財稅第八三一六○五九七九號函釋意旨，因子女就學需要將戶籍遷
    出又重遷入而事實上仍居住於該地，重購地仍有自用住宅用地之核認，則本案既
    與上開函釋所稱情形相同，自可類推適用云云。惟按土地稅法第三十五條就有關
    重購退稅規定，須係重購地且該地仍為自用住宅用地始有適用，上開函釋所述情
    形與本案顯不相符，自不能類推適用。從而，本案既無適用法令錯誤情事，被告
    所屬中南分處所為否准處分，揆諸稅捐稽徵法第二十八條、土地稅法第九條、第
    三十四條第一項、第二項規定，及財政部七十七年二月三日台財稅第00000
    0000號及七十八年十一月十六日台財稅第七八○三八三○五四號函釋意旨，
    並無不合，一再訴願決定遞予維持，亦無違誤。
　　理  由
一、按「納稅義務人對於因適用法令錯誤或計算錯誤溢繳之稅款，得自繳納之日起五
    年內提出具體證明，申請退還；逾期未申請者，不得再行申請。」為稅捐稽徵法
    第二十八條所規定。次按「本法所稱自用住宅用地，指土地所有權人或其配偶、
    直系親屬於該地辦竣戶籍登記，且無出租或供營業用之住宅用地。」、「土地所
    有權人出售其自用住宅用地時，都市土地面積未超過三公畝部分或非都市土地面
    積未超過七分畝部分，其土地增值稅統就該部分之土地漲價總數額按百分之十徵
    收之．．。前項土地於出售前一年內，曾供營業使用或出租者，不適用前項規定
    。」亦分別為土地稅法第九條及同法第三十四條第一項、第二項所明定。是用地
    之可稱為自用住宅者，其積極要件為辦竣戶籍登記，而消極要件則為未出租或非
    供營業之用者，此觀乎土地稅法第九條規定甚明。
二、查原告所有坐落台北市○○段○○段八二地號土地乙筆（地上建物門牌：台北市
    ○○街三之四號三至九樓及地下二層），前經臺灣臺北地方法院民事執行處於八
    十三年十一月二十四日拍定，並經被告所屬中南分處核定按一般稅率核課土地增
    值稅在案。嗣原告申請將其地上建物—台北市○○街三之四號地下二樓及三至九
    樓改按自用住宅用地稅率核課土地增值稅，案經被告所屬中南分處核定系爭建物
    七至九樓及地下二樓符合自用住宅規定，准予改按自用住宅用地稅率核課，餘三
    至六樓因不符自用住宅規定，仍維持按一般稅率核課。原告不服，以系爭建物六
    樓應按自用住宅稅率核課為由，申請復查結果，為被告以八十四年七月二十九日
    （八四）北市稽法乙字第一三八七三號復查決定駁回在案。原告復於八十七年九
    月二十四日主張其於系爭土地建物九樓設籍，六樓則有其配偶設籍，且無出租或
    供營業使用，應按自用住宅用地稅率核課土地增值稅等情，向被告所屬中南分處
    申請依稅捐稽徵法第二十八條規定，退還系爭土地地上建物三至六樓土地增值稅
    ，經被告所屬中南分處以八十七年十月十五日北市稽中南乙字第八七○三○一四
    七○○號函復原告略以系爭六樓房屋不符自用住宅用地規定，業經該處八十四年
    七月二十九日八四北市稽法（乙）字第一三八七三號復查決定駁回，原告未於復
    查決定書到達之次日起三十日內向台北市政府提起訴願，已屬確定案件，至系爭
    三至五樓房屋，依該分處營業稅查詢及財政部台北市國稅局租賃所得查復其地上
    建物尚有金崴資訊股份有限公司、長有有限公司等營利事業設籍，不符自用住宅
    用地規定等語，乃否准原告所請。原告不服，循序起訴謂系爭土地及地上建物均
    為原告及配偶所有，且原告已將戶籍遷至系爭建物九樓，原告之配偶則將戶籍遷
    至六樓，有居住之事實，並無出租或供營業使用，依法應適用自用住宅用地稅率
    計課土地增值稅，而其配偶與子女雖於八十三年間遷出戶籍，於辦竣入學後又遷
    回，實際上仍居住於系爭建物，被告以原告拍定時雖遷出戶籍，惟未騰空以待拍
    賣而予否准系爭建物五樓及六樓適用自用住宅用地稅率計課土地增值稅，顯然違
    誤云云。按土地所有權人或其配偶、直系親屬曾否於該地辦竣戶籍登記，乃係認
    定該土地是否為自用住宅用地要件之一，系爭土地於八十三年十一月二十四日由
    臺灣臺北地方法院民事執行處拍定當時，原告或其配偶、直系親屬並未於系爭土
    地上五樓、六樓建物辦竣戶籍登記（系爭建物六樓原有原告配偶郭劍令於八十年
    十月四日遷入設籍，於八十三年三月十八日遷出，復於八十四年二月十六日遷入
    ，有戶籍謄本附原處分卷足憑，並為原告所不爭），原告主張其配偶及直系親屬
    因故遷出戶籍，渠等實際上仍居住於該地，並無出租或供營業使用，縱令屬實，
    揆諸首揭規定，原告及其配偶與直系親屬之戶籍既已不在系爭土地上之建物五樓
    及六樓，揆諸首揭規定，即不合自用住宅用地之要件。又經法院拍賣之土地適用
    自用住宅用地稅率核課土地增值稅，應以拍定日有無戶籍登記為準，與一般不動
    產移轉之認定無異，而其於法院拍賣時是否騰空建物以待拍賣，則非所問。另原
    告所主張之財政部八十三年六月九日台財訴第000000000號及八十三年
    八月十一日台財稅第八三一六○五九七九號函釋，乃有關重購退稅之規定，核與
    本案情形不同，自不能比附援引執為本件應適用自用住宅優惠稅率之論據。又原
    告主張之財政部六十七年六月三十日台財稅第三四二四八號及七十五年十二月十
    八日台財稅第0000000號函釋，係有關毗鄰房屋合併或打通使用時，准予
    合併按自用住宅用地核課之規定，查原告並未能舉證證明系爭建物有合併或打通
    使用之情形，自難執此認為其於他建物上設籍，則系爭建物五樓及六樓即有適用
    自用住宅優惠稅率計課土地增值稅之餘地。至原告所舉財政部七十二年八月十七
    日台財稅第三五七九七號及八十一年三月十一日台財稅第八一○七五七○三五號
    函釋，並不能推翻土地稅法第九條規定之自用住宅用地之定義及要件，原告執此
    指摘原處分違法，要無足取。
三、綜上，本件既無適用法令錯誤情事，被告所屬中南分處所為否准退稅之處分，徵
    諸首揭法條規定，並無違誤。一再訴願決定遞予維持，俱無不合。原告復執前詞
    聲明撤銷，為無理由，應予駁回。
據上論結，本件原告之訴為無理由，爰依行政訴訟法第九十八條第三項前段，判決如
主文。
中　　華　　民　　國　　  九十一  　　年　　　二　　　月　　 　七　 　　日
                              臺 北 高 等 行 政 法 院  第 三 庭
                                          審 判 長 法  官　徐瑞晃
          　　　　　　　　　　　　　　　　　　　　 法　官　李得灶
          　　　　　　　　　　　　　　　　　　　　 法　官　曹瑞卿
右為正本係照原本作成。
如不服本判決，應於送達後二十日內，向本院提出上訴狀並表明上訴理由，如於本判
決宣示後送達前提起上訴者，應於判決送達後二十日內補提上訴理由書（須按他造人
數附繕本）。
中　　華　　民　　國　　  九十一  　　年　　　二　　　月　　 　七　 　　日
            　　　　　　　　　　　　　　    　     書記官  方偉皓
